【裁判字號】    97,訴,76
【裁判日期】    971114
【裁判案由】    返還房屋
【裁判全文】
臺灣花蓮地方法院民事判決                97年度訴字第76號
原      告  行政院農業委員會林務局花蓮林區管理處
法定代理人  林哲茂
訴訟代理人  黃健弘律師
複代理人    曾泰源律師
訴訟代理人  辛○○
被      告  己○○
訴訟代理人  陳柏舟律師
被      告  庚○○
            甲○○○
上  一  人
訴訟代理人  乙○○
複代理人    陳柏舟律師
被      告  丙○
            丁○○
上  一  人
訴訟代理人  壬○○
複代理人    陳柏舟律師
被      告  戊○○
上列當事人間請求返還房屋事件，本院於民國97年10月29日言詞
辯論終結，判決如下：
    主      文
被告己○○、庚○○應將坐落花蓮縣鳳林鎮○○段4、4-5地號土
地上、如附圖斜線所示4-B之車庫（面積8點84平方公尺）、4-C
之倉庫（面積11點48平方公尺）、4-D之木造鐵皮屋（面積2點34
平方公尺）、4-5之房屋（面積36點94平方公尺）拆除，將附圖
斜線所示4-A之門牌碼花蓮縣鳳林鎮○○里○○路25號房屋（面
積57點72平方公尺）返還原告。
被告甲○○○應將門牌號碼花蓮縣鳳林鎮○○里○○路66號房屋
返還原告。
被告丙○應將門牌號碼花蓮縣鳳林鎮○○里○○路97號房屋返還
原告。
被告丁○○應將門牌號碼花蓮縣鳳林鎮○○里○○路62號房屋返
還原告。
被告戊○○應將門牌號碼花蓮縣鳳林鎮○○里○○路121號房屋
返還原告。
訴訟費用由被告負擔。
本判決於原告各以新台幣壹拾壹萬元為被告己○○庚○○、甲○○○、丙○、丁○○、戊○○供擔保後得假執行；但被告己○○
庚○○、甲○○○、丙○、丁○○、戊○○如各以新台幣參拾參
萬元為原告預供擔保後，得免為假執行。
    事實及理由
一、本件被告庚○○、丙○經合法通知無正當理由，未於言詞辯
    論期日到場，核無民事訴訟法第386條所列各款情形，爰依
    原告聲請，由其一造辯論而為判決。
二、按當事人得以合意停止訴訟程序，該合意應由兩造向受訴法
    院或受命法官陳明，民事訴訟法第189條第1、2項定有明文
    。故合意停止訴訟，須雙方當事人於訴訟進行中向法院陳明
    ，始生停止訴訟之效力。本件原告並無意與被告合意停止本
    件訴訟程序，此經原告陳明可參，是縱如被告所辯兩造曾於
    訴訟外達成停止訴訟之合意非虛，亦與前開合意停止訴訟程
    序之要件不符，則被告聲請停止訴訟自屬無據。
三、原告主張：
  (一)坐落花蓮縣鳳林鎮○○段4、4-5地號土地（下稱系爭土地）
    為中華民國所有，由行政院農業委員會林務局（下稱林務局
    ）管理，坐落系爭土地上門牌號碼為花蓮縣鳳林鎮○○路25
    號（如附圖斜線所示4-A房屋，面積57點72平方公尺）、66
    號、97號、62號、121號未辦保存登記房屋（下稱25號、66
    號、97號、62號、121號房屋），係原告之公有宿舍。其中
    25號房屋原配住予訴外人劉連福，而被告己○○、庚○○為
    劉連福之眷屬，劉連福已去世；被告甲○○○為榮民臨時工
    之眷屬，依法不得占用前述宿舍。被告丙○占用97號房屋更
    無任何法律權源。而62號房屋原配住予江金樹，被告丁○○
    為江金樹之眷屬。121號房屋原配住予曾阿財，被告戊○○
    為曾阿財之眷屬。被告依行政院所公布事務管理手冊宿舍管
    理部分第3條、第10條規定，均無權利續行占用，然被告迄
    今仍占用前開房屋。被告己○○、庚○○並在25號房屋旁另
    行增建如附圖斜線所示4-B之車庫（面積8點84平方公尺）、
    4-C之倉庫（面積11點48平方公尺）、4-D之木造鐵皮屋（面
    積2點34平方公尺）、4-5之房屋（面積36點94平方公尺），
    增建部分均占用系爭土地，自應將增建部分拆除。
  (二)爰依民法第767條之規定，請求如主文第1至5項所示；原告
    願供擔保請准宣告假執行。
四、被告則以：被告庚○○、丙○未於言詞辯論期日到場，被告
    丙○亦未為何聲明或陳述，被告庚○○曾具狀表示。
  (一)被告己○○、庚○○、丁○○、戊○○（下稱被告己○○等
    四人）方面：
  1.被告己○○等四人自日據時期即世居林田山部落即前開25號
    、62號、121號房屋內，已居住五十餘年，日據時期現地及
    地上物確為原住民所有，日人遷台以後由國民黨事業中興紙
    業公司接掌該林區事業，該公司未與原住民協商即擅自搭蓋
    職工宿舍，將原住民財產以不合理且不尊重原住民之手段，
    透過行政程序轉移至林務局變更為國有財產。被告己○○接
    獲鈞院通知，知悉我國政府未依前法行政，再一次壓迫原住
    民後，於96年間與林務局達成協議，由原住民族委員會（下
    稱原民會）與林務局辦理撥接業務，是項財產已移轉至原民
    會。並於97年3月19日至高金素梅立委辦公室陳情，有關單
    位現正以行政程序辦理，原告也允諾撤回起訴。
  2.被告己○○、庚○○所住25號房屋係日據時代其二人之父劉
    連福所配住，既為父親所配住，其子女為直系血親視為眷屬
    應有權居住。原告所述之行政院事務管理手冊宿舍管理部分
    為94年之管理辦法，與斯時年代與狀況有所不同，基於不溯
    及既往原則，對被告應不生效力。
  3.被告己○○等四人均為原住民，依79年3月26日行政院所發
    布山胞保留地開發管理辦法第7條規定，主管機關應會同有
    關機關輔導山胞設定山胞保留地之耕作權、地上權及取得承
    租權、所有權，而被告己○○等四人之祖先既久居於此，並
    取得用水及用電之權利，自得依前開辦法申請居留。
  4.被告己○○等四人於97年3月26日下午請高金素梅立委邀請
    原告代表人即花蓮林管處楊志宏處長及原住民土管處科長蔡
    妙凌等相關人員協議，並達成被告依據公有土地增編原住民
    保留地處理原則，將系爭土地編列為原住民保留地前，原告
    代表人允諾依民事訴訟法規定先行合意停止訴訟，今原告提
    起訴訟請求返還房屋，有違誠信原則。
  5.25號房屋後方之車庫及倉庫（即附圖斜線所示4-B、4-C）係
    被告己○○之父生前出資搭建。
  (二)被告甲○○○方面：本件牽涉到原住民自日據時期起的居住
    權利，原告及其上級機關均承認土地有爭議等語置辯。並均
    聲明：原告之訴駁回。
五、得心證之理由：本件兩造所爭執之處，應在於原告依民法第
    767條規定請求被告返還房屋，被告己○○、庚○○並應將
    增建部分拆除，是否有理？茲審酌如下。
六、原告主張系爭土地為國有土地，其為管理機關，被告己○○
    、庚○○占用25號房屋，被告甲○○○占用66號房屋，被告
    丙○占用97號房屋，被告丁○○占用62號房屋，被告戊○○
    占用121號房屋之事實，已據其提出與所述相符之土地登記
    簿謄本、公有宿舍登記冊、被告戶籍謄本為證，並為被告己○○、庚○○、甲○○○、丁○○、戊○○所不爭，而被告
    丙○並未到場，亦未提出書狀答辯以供本院斟酌，復依上開
    證物，應認原告之主張為真實。
七、按借用人應於契約所定期限屆滿時，返還借用物；未定期限
    者，應於依借貸之目的使用完畢時返還之。但經過相當時期
    ，可推定借用人已使用完畢者，貸與人亦得為返還之請求。
    借貸未定期限，亦不能依借貸之目的而定其期限者，貸與人
    得隨時請求返還借用物。所有人對於無權占有或侵奪其所有
    物者，得請求返還之。民法第470條及第767條前段定有明文
    。復按因任職關係獲准配住宿舍，其性質為使用借貸，目的
    在使任職者安心盡其職責，是倘借用人喪失其與所屬機關之
    任職關係，當然應認依借貸之目的，已使用完畢，配住機關
    自得請求返還。故公務員因任職關係配住宿舍，於任職中死
    亡時，既喪失其與所屬機關之任職關係，依借貸目的應認已
    使用完畢，使用借貸契約因而消滅，此與一般使用借貸契約
    ，借用人死亡時貸與人僅得終止契約之情形尚有不同（最高
    法院91年台上字第1926號判例意旨參照）。經查：25號、62
    號、121號房屋原係因任職關係分別配住予劉連福、江金樹
    、曾阿財，則原告與前開受配住人間之法律關係為使用借貸
    ，於任職關係喪失或受配住人死亡時，依據前述說明，使用
    借貸關係即應認目的完成而消滅，被告固辯稱本件牽涉原住
    民居住權利云云，然縱被告及其父執輩長期居住系爭房屋內
    ，亦不能推認其等即屬合法使用，此外，被告復未能舉證證
    明其等占用系爭房屋有何合法權源，則原告自得依民法第
    767條規定請求被告返還系爭房屋，被告前開辯詞，均不可
    採。再者，原告主張25號房屋原僅有附圖斜線所示4-A部分
    之房屋，其餘附圖斜線所示4-B、4-C、4-D及4-5部分均為事
    後增建，而被告己○○亦自承附圖斜線所示4-B、4-C之車庫
    、倉庫為其父出資興建（本院卷130頁勘驗筆錄參照），而
    被告己○○、庚○○及其父既長期占用25號房屋，依常情推
    斷，前開增建部分應屬其等所建，被告己○○、庚○○自屬
    事實上處分權人，故原告請求其二人拆除增建部分，亦屬有
    據。
八、從而，原告依民法第767條規定請求如主文第1至5項所示，
    為有理由，應予准許。原告陳明願供擔保以代釋明請准宣告
    假執行，經核並無不合，爰酌定相當擔保金額准許之，並依
    職權酌定相當擔保金額為被告得供擔保免為假執行之諭知。
    。本件事證已臻明確，兩造其餘攻擊防禦方法與舉證，均無
    礙勝負判斷，爰不一一論列，附此敘明。
九、訴訟費用負擔之依據：民事訴訟法第78條、第85條第1項。
中    華    民    國    97    年    11    月    14    日
                      臺灣花蓮地方法院民事庭
                          法      官  楊碧惠
以上正本係照原本作成。
如不服本判決，應於送達後20日內，向本院提出上訴狀並表明上
訴理由，如於本判決宣示後送達前提起上訴者，應於判決送達20
日內補提上訴理由書(須附繕本)。
中    華    民    國    97    年    11    月    19    日
                          法院書記官  紀龍年


司法院資訊處製作；財團法人民間司法改革基金會備份。
